最高法院刑事裁定　　　　　　　　　 111年度台抗字第1148號
抗　告　人　陳建斌



上列抗告人因妨害性自主案件，不服臺灣高等法院花蓮分院中華
民國111年7月19日駁回聲請再審之裁定（110年度原侵聲再字第1
號），提起抗告，本院裁定如下：
    主  文
原裁定撤銷，由臺灣高等法院花蓮分院更為裁定。
    理  由
一、本件抗告人陳建斌因妨害性自主案件，對於原審法院103 年
    度原侵上訴字第6 號確定判決（下稱原確定判決）聲請再審
    ，其聲請意旨如原裁定所載，並主張原確定判決未詳予勾稽
    卷證，遽為論罪科刑，顯然違背法令且對抗告人不利，請准
    再審之聲請等語。
二、聲請再審應依刑事訴訟法第429 條規定，以再審書狀敘述理
    由，附具原判決之繕本及證據，提出於管轄法院為之，此乃
    聲請之法定程式。必再審聲請已符合程序要件，方許為有無
    理由之審查。刑事訴訟法第429條之2前段規定：「聲請再審
    之案件，除顯無必要者外，應通知聲請人及其代理人到場，
    並聽取檢察官及受判決人之意見。」其立法理由係為釐清聲
    請是否合法及有無理由，原則上應賦予聲請人及其代理人到
    庭陳述意見之機會，並聽取檢察官及受判決人之意見，俾供
    法院裁斷之參考，亦即肯認被告於原判決確定後，再審聲請
    程序審理中仍享有在場及陳述意見權之保障。故除顯無必要
    者外，如依聲請意旨，從形式上觀察，聲請「顯無理由」而
    應予駁回；或「顯屬程序上不合法」且無可補正，固毋庸依
    上開規定通知到場聽取意見，以免徒然浪費有限之司法資源
    。反之，聲請再審是否合法、有無理由尚未明朗，而非僅憑
    聲請意旨即可清楚判斷者，則應依前述規定通知聲請人及其
    代理人到場賦予陳述意見之機會，並聽取檢察官及受判決人
    之意見，俾供參酌。本件聲請再審，並未列載聲請再審之法
    律依據、及其相應之事實、證據為何，另是否釋明再審事由
    所憑之證據及其所在，同時請求法院調查，亦屬未明，則其
    聲請是否合法（有無違背程序之規定）、有無理由，非僅憑
    聲請意旨即可明確判斷，且抗告人並未陳明不願到場，原審
    應有通知抗告人到場說明釐清之必要，乃原審未予查明，復
    未通知抗告人為必要之說明，以釐清聲請再審是否合法及有
    無理由，其審查程序即有未合。
三、按刑事訴訟法第420條第1項第6款、第3項，關於以新證據聲
    請再審之「新規性」（或稱嶄新性、新穎性）要件，增訂「
    新事實」為再審原因、明訂新事實或新證據無涉事證之存在
    時點，至於新證據之「確實性」（或稱顯著性、明確性）要
    件，則兼採「單獨評價」或「綜合評價」之體例。從而，刑
    事訴訟法第420條第1項第6 款所稱新事實或新證據，係以是
    否具未判斷資料性而定其「新規性」之要件，舉凡法院未經
    發現而不及調查審酌者，不論該事實或證據之成立或存在，
    係在判決確定之前或之後，甚且法院已發現，但就其實質之
    證據價值未加以判斷者，均具有「新規性」，大幅放寬聲請
    再審新證據之範圍，射程亦包括證據方法及證據資料。又如
    新事實或新證據具有未判斷資料性而跨越「新規性」門檻，
    猶不足以開啟再審，尚須具備單獨或與先前之證據綜合判斷
    而足以動搖原確定判決所認定事實之「確實性」特性，始足
    當之，二者先後層次有別，且均不可或缺，倘未兼備，自無
    准予再審之餘地。基此，法院對於依第420條第1項第6 款規
    定聲請再審者，首應確認其所憑事證具體內容，針對相關事
    實或證據是否具有「新規性」先予審查，必須至少有一具有
    未經原確定判決就其實質之證據價值加以判斷之「新規性」
    ，方能續為「確實性」之審查。而對於再審理由所主張事實
    證據之有無，法院如有必要，仍應予以相當之調查，以明真
    相，俾發揮實質救濟功能。如聲請再審所憑各事實或證據，
    均為原確定判決審判時業已提出而經法院審酌取捨者，即不
    具備新規性要件，自無庸再予審查該事實或證據是否符合確
    實性。本件原裁定依上開規定為聲請有無理由之審查時，未
    詳為區辨聲請意旨所謂新事證已否經確定判決實質調查斟酌
    ，而不具「新規性」要件，即概就各證據價值重行評價而為
    足否動搖原確定判決事實認定之「確實性」判斷，不啻無視
    新事證之「新規性」要件。尤以抗告人於「刑事再審（卷四
    ）狀」指出，其提出之陳證二係證人B女於民國105年12月15
    日書寫並寄送給抗告人之信件（見原審卷第97頁），陳證三
    則係B女於106年7月7日至監獄探視抗告人時書立之法務部矯
    正署○○監獄（下稱○○監獄）接見寄物單（見原審卷第99
    頁下方），抗告人並已於書狀中敘明緣由，主張B 女經原審
    傳拘無著，但B 女嗣已向抗告人表示其先前係虛偽證述等語
    （見原審卷第62頁書狀內容）。如若無訛，更係本件判決確
    定（原審104年8月14日宣判，本院於104年11月12日以104年
    度台上字第3480號判決駁回上訴確定）前無從審酌判斷之證
    據。原裁定疏未審查是否具有「新規性」，遽認顯不具「確
    實性」（見原裁定第8 頁第23行），與前述聲請再審事由之
    法制本旨顯然有違。原裁定復以其餘聲請意旨所指，僅係對
    原確定判決關於證據之取捨、證明力之判斷、事實之認定等
    職權之適法行使再為爭辯、相異評價，似認屬經原確定判決
    實質判斷而不具新規性，卻又謂聲請「不合法」（見原裁定
    第8頁第10至15行），理由亦有矛盾。
四、刑事訴訟法第429條之3第1項、第2項分別規定：「聲請再審
    得同時釋明其事由聲請調查證據，法院認有必要者，應為調
    查。法院為查明再審之聲請有無理由，得依職權調查證據。
    」賦予再審聲請人得釋明再審事由所憑之證據及其所在，聲
    請法院調查之權利，且明定法院為查明再審之聲請有無理由
    ，得依職權調查證據。其立法理由謂：「若無法院協助，一
    般私人甚難取得相關證據以聲請再審，爰增訂本條第1 項規
    定，賦予聲請人得釋明再審事由所憑之證據及其所在，同時
    請求法院調查之權利，法院認有必要者，應為調查，以填補
    聲請人於證據取得能力上之不足」、「關於受判決人利益有
    重大關係之事項，法院為查明再審之聲請有無理由，俾平反
    冤抑，自得依職權調查證據，以發揮定讞後刑事判決之實質
    救濟功能，爰增訂本條第2項。」本件聲請意旨主張證人B女
    於判決確定後之106年7月7 日，自承其先前係虛偽證述，業
    如前述，抗告人乃對該次二人於○○監獄通話內容聲請保全
    證據，並提出陳證三臺灣花蓮地方檢察署106年度他字第932
    號案件刑事傳票（見原審卷第99頁上方）欲佐其說。抗告人
    倘無法院協助，甚難取得相關證據以證明所主張之再審事由
    ，其似得不附具證據，而釋明再審事由所憑之證據及其所在
    ，同時請求法院調查。法院如認該項證據與再審事由之存在
    有重要關連，在客觀上顯有調查之必要，即應予調查。乃原
    審未通知抗告人，以釐清其是否予以釋明或請求法院調查，
    僅以「聲請人所稱B 女自承偽證一情，亦無任何經判決確定
    或其以經判決確定，或其刑事訴訟不能開始或續行非因證據
    不足者之證明，聲請人據以聲請再審，亦無理由」（原裁定
    第8 頁第23至25行），就此新事實未進行調查，復未敘明何
    以無調查必要，即為抗告人不利之裁定，自尚嫌速斷。
五、抗告意旨雖未就原裁定關於本件再審聲請是否合法、有無理
    由之審查違誤等項為指摘，惟此為本院得依職權調查之事項
    ，自應將原裁定撤銷，由原審法院調查後更為適法之裁定。
據上論結，應依刑事訴訟法第413條前段，裁定如主文。
中    華    民    國   111    年    10    月    5     日
                  刑事第八庭審判長法  官  何  菁  莪  
                                  法  官  何  信  慶  
                                  法  官  朱  瑞  娟  
                                  法  官  劉  興  浪  
                                  法  官  黃  潔  茹  
本件正本證明與原本無異
                                  書記官
中    華    民    國   111    年    10    月    11    日